臺灣雲林地方法院民事判決　九十一年度訴更一字第一號
　　原　　　告　財政部國有財產局台灣中區辦事處雲林分處
　　法定代理人　乙○○
　　訴訟代理人　丙○○
　　被　　　告　甲○○
右當事人間請求拆屋還地等事件，本院判決如左：
    主    文
被告應將坐落雲林縣林內鄉○○段二六一之八地號，如附圖所示編號５部分，面積○
‧○一三五公頃之土地上建物拆除，並將土地交還原告。
被告應給付原告新台幣陸萬柒仟貳佰伍拾貳元，及自民國九十一年十一月一日起至清
償日止，按週年利率百分之五計算之利息。
訴訟費用由被告負擔。
    事    實
甲、原告方面：
一、聲明：如主文第一、二項所示
二、陳述：
（一）坐落雲林縣林內鄉○○段二六一之八地號之系爭土地，為原告所管理之國有土
      地，被告無法律上權源，竟於附圖所示編號５部分，面積○‧○一三五公頃之
      土地上建築房屋，無權占有使用。被告為該國有土地之管理機關，為此，本於
      民法第七百六十七條之規定，請求被告拆除系爭土地上建物，並將土地返還原
      告。
（二）再者，不當得利之受領人，如依其利益之性質不能返還者，應償還其價額，為
      民法第一百八十一條但書所明定。本件被告所占有之使用利益，依其性質不能
      返還，故應償還其價額，即相當於租金之利益。被告長期無權占有系爭土地，
      乃依不當得利之規定，請求被告給付占用期間即八十四年三月一日起至九十一
      年十月三十一日止之使用補償金，計新台幣〔下同〕六萬七千二百五十二元及
      法定遲延利息，爰提起本件訴訟等語。
三、證據：
（一）土地登記謄本。
（二）地價證明書。
（三）戶籍謄本。
（四）土地勘〔清〕查表及其現況圖影本。
（五）占用國有土地使用補償金計算及劃撥單。
乙、被告方面：
    被告未於最後言詞辯論期日到場，惟據被告前於言詞辯論期日聲明駁回原告之訴
    ，並表示房子是祖先留下來，已損壞不能住，願意與原告協調承購事宜等語。
丙、本院依職權會同勘驗現場，並囑託雲林縣斗六地政事務所派員測量及製作複丈成
    果圖。
    理    由
一、按國有財產撥給各地政府機關使用者，名義上雖仍屬國有，實際上即為使用機關
    行使所有權人之權利，故本院對於是類財產，向准由管領機關代表國家主張所有
    權人之權利起訴（最高法院五十一年台上字第二六○八號、十九年上字第一八三
    八號及十九年上字第三一六四號判例可資參照），因此，實務上認有當事人能力
    。又按國有財產局業務分工，具有隨土地區域而劃分，即土地管轄之特色，有原
    告提出之為民服務手冊所載國有財產局其下各辦事處、各分處對全省各區域土地
    之管轄劃分一覽表在卷可稽。而國有財產局此項土地管轄劃分，核與行政程序法
    第十二條有關依地域之界限而劃分行政機關之權限，其法理相同。再者，實務上
    對「分公司」類似概念，亦認其有當事人能力，並肯認政府機關之分支機構，亦
    有其適用（參見最高法院四十年台上字第一○五號判例、七十三年台上字第五八
    號判決，及吳明軒著中國民事訴訟法第一四二頁）。本件原告前身係「財政部國
    有財產局台灣中區辦事處駐雲林縣業務專員」，係民國五十年六月二日依「財政
    部國有財產局台灣各地區辦事處派駐各縣、市業務專員辦事簡則」在雲林縣政府
    內設立，為財政部國有財產局台灣中區辦事處所下設之分支單位，嗣於八十七年
    六月十七日依「財政部國有財產局各地區辦事處組織通則」第八條規定，改制為
    現有之「雲林分處」，是原告雖符合有「單獨之組織法規」、「對外行文」二項
    標準，然無獨立之編制及預算，尚非屬「獨立機關」一節，固有財政部國有財產
    局台灣中區辦事處九十年六月八日台財產中人字第○九○○○一二○五五號函在
    卷可稽。惟查，此為行政上對機關嚴格認定之標準，揆諸前開說明，就此與原告
    是否得以自已之名義，代表國家提起民事訴訟，並非有必然關係。原告具有一定
    之名稱、組織、目的及獨立之業務，並與其總機構之業務明確劃分，自具有當事
    人能力，合先敘明。
二、又訴狀送達後，原告不得將原訴變更或追加，但擴張或減縮應受判決事項之聲明
    者，不在此限；被告於訴之變更或追加無異議，而為本案之言詞辯論者，視為同
    意變更或追加。民事訴訟法第二百五十五條第一項第三款、第二項分別定有明文
    。本件原告起訴時請求被告李春發（已撤回）給付不當得利使用補償金八萬五千
    零三十二元，及自起訴狀繕本送達翌日起至交還土地之日止，按被告所占用之土
    地面積給付當期公告地價年息百分之十計算之不當得利。嗣於九十年五月四日追
    加甲○○等人為被告，其請求之使用補償金減縮請求被告甲○○應給付六萬七千
    二百五十二元，及自九十一年十一月一日起至清償日止，按週年利率百分之五計
    算之利息，有原告提出之書狀可憑。其追加甲○○為被告部分無異議，被告甲○
    ○並已為本案言詞辯論，且減縮部分亦為法之所許，合於首揭規定，併予敘明。
    又被告甲○○未於最後言詞辯論期日到場，核無民事訴訟法第三百八十六條各款
    所列情形，爰依原告聲請，由其一造辯論而為判決。
三、原告起訴主張：坐落雲林縣林內鄉○○段二六一之八地號土地，為原告所管理，
    被告無法律上權源，竟於附圖所示編號５部分，面積○‧○一三五公頃之土地上
    建築房屋，無權使用，為此，本於民法第七百六十七條之規定，請求被告拆除系
    爭土地上建物，並將土地返還原告。又不當得利之受領人，如依其利益之性質不
    能返還者，應償還其價額，為民法第一百八十一條但書所明定。本件被告所占有
    之使用利益，依其性質不能返還，故應償還其價額，即相當於租金之利益。被告
    長期無權占有系爭土地，爰依不當得利之規定，請求被告給付占用期間即八十四
    年三月一日起至九十一年十月三十一日止之使用補償金，計六萬七千二百五十二
    元及法定遲延利息等語；被告未於最後言詞辯論期日到場，惟據被告前於言詞辯
    論期日到場表示房子是祖先留下來，已損壞不能住，願意與原告協調承購事宜等
    語，置辯。
四、原告主張之上揭事實，已據其提出與所述相符之土地登記謄本、土地勘（清）查
    表及其現況圖影本、占用國有土地使用補償金計算及劃撥單等物為證。被告對於
    上開無權占用之事實，並不爭執，並經本院勘驗及囑託雲林縣斗六地政事務所派
    員實地測量明確，有本院勘驗筆錄及複丈成果圖說足稽。是原告主張，自堪信為
    實在。
五、按所有權人對於無權占有或侵奪其所有物者，得請求返還之，對於妨害其所有權
    者，得請求除去之，民法第七百六十七條定有明文。本件原告為系爭土地之管理
    人，被告占用系爭土地並無合法權源，從而原告本於民法第七百六十七條規定，
    請求被告將系爭二六一之八地號土地如附圖所示編號５部分，面積○‧○一三五
    公頃之地上建物拆除，並將土地交還原告，即屬有據，應予准許。又無法律上之
    原因而受利益，致他人受損害者，應返還其利益，民法第一百七十九條定有明文
    ；無權占有他人土地，可能獲得相當於租金之利益，為社會通常之觀念（最高法
    院著有六十一年台上字第一六九五號判例可循）。本件被告無法律上權源而占有
    使用系爭土地，確係侵害原告對於系爭土地之使用收益權能，則原告基於不當得
    利之規定，請求被告返還利得之責任，亦屬有據。而原告所受損害即為「使用」
    本身，其性質不能返還，應以「相當於租金」為請求被告賠償之範圍。本院審酌
    系爭土地為「建」地目，交通便捷性不高、生活機能尚可，再參酌土地法第一百
    零五條準用第九十七條第一項之規定，建築基地之租金以地價之申報價額年息百
    分之十為限；另依平均地權條例施行細則第二十一條：「公有土地以各該宗土地
    之公告地價為申報地價，免予申報」等情，認原告主張被告使用系爭土地之對價
    ，應以系爭土地之當期公告地價年息百分之五計算，尚稱允當。從而，原告本於
    不當得利之法律關係，請求被告應返還自八十四年三月一日起至九十一年十月三
    十一日止之不當得利補償金，計六萬七千二百五十二元（計算方式如附件計算表
    所載），及自九十一年十一月一日起至清償日止，按週年利率百分之五計算之利
    息，洵屬有據，應予准許。
六、據上論結，本件原告之訴為有理由，依民事訴訟法第三百八十五條第一項前段、
    第七十八條，判決如主文。
中　　　華　　　民　　　國　　九十一　　年　　 十二 　　月　　三十一　　日
                                    臺灣雲林地方法院民事庭
~B法　　　官　林秋火
右為正本係照原本作成
如對本判決上訴須於判決送達後二十日內向本院提出上訴狀。（須附繕本）
中　　　華　　　民　　　國　　九十一　　年　　 十二 　　月　　三十一　　日
~B法院書記官　洪秀虹
